臺灣高等法院臺中分院民事判決
110年度重上更一字第65號
上  訴  人  張坤葆  
            陳麗琴  
共      同
訴訟代理人  呂勝賢律師
上  訴  人  陳志雄  
訴訟代理人  張慶宗律師
複  代理人  賴怡馨律師
上  訴  人  川瑩建設有限公司(下稱川瑩公司)
法定代理人  周美玲  
上  訴  人  廖本儀  
被  上訴人  廖子毅  
上三人共同
訴訟代理人  楊盤江律師
上列當事人間請求分配表異議之訴等事件，兩造(除廖子毅外)對
於中華民國105年8月19日臺灣臺中地方法院104年度重訴字第37
號第一審判決各自提起上訴，經最高法院第一次發回更審，本院
於民國110年11月30日言詞辯論終結，判決如下：
    主      文
一、原判決除確定部分外，關於駁回張坤葆、陳麗琴後開第二項
    之訴部分廢棄。
二、確認臺灣臺中地方法院103 年度司促字第9509號支付命令所
    示廖子毅與川瑩公司間之新臺幣512萬5,987元之債權不存在
    。
三、陳志雄、川瑩公司、廖本儀之上訴駁回。
四、除確定部分外，第一、二審及發回前第三審訴訟費用，由陳
    志雄、川瑩公司、廖本儀負擔49％；餘由廖子毅、川瑩公司
    、廖本儀負擔。
    事實及理由
一、上訴人張坤葆、陳麗琴(下稱張坤葆、陳麗琴)主張：
　㈠陳麗琴為臺灣臺中地方法院（下稱臺中地院）民事執行處（
    下稱執行法院）101年度司執字第111917號強制執行事件（
    下稱系爭執行事件）之執行債務人，執行法院於民國103年1
    1月20日及同年12月3日依序製作如原判決附件1、2所示分配
    表，定於同年12月31日實行分配。對造上訴人陳志雄(下稱
    陳志雄)、被上訴人廖子毅(下稱廖子毅)，對另一位執行債
    務人即對造上訴人川瑩公司無任何債權，詎陳志雄竟持川瑩
    公司與原負責人即對造上訴人廖本儀(下稱廖本儀)共同簽發
    面額新臺幣(下同)500萬元本票（下稱系爭本票），聲請臺
    中地院以103年度司票字第1749號裁定准予強制執行（下稱
    系爭本票裁定）；廖子毅為廖本儀胞弟，則以其對川瑩公司
    有512萬5,987元之債權，聲請臺中地院核發103年度司促字
    第9509號支付命令（下稱系爭支付命令），再分別持系爭本
    票裁定、支付命令為執行名義，以均不存在之系爭本票、及
    系爭512萬5,987元債權，就系爭執行事件聲明參與分配，並
    經列入分配表為分配。
　㈡伊於103年12月29日已對分配表聲明異議。且依臺中地院102
    年度重訴字第345號判決（下稱第345號判決），伊2人均為
    川瑩公司、廖本儀之債權人，自有提起本件確認訴訟之利益
    。
　㈡聲明：
　　⒈確認陳志雄對川瑩公司、廖本儀2人之系爭本票債權不存在
      。
　　⒉確認廖子毅對川瑩公司之512萬5,987元之債權不存在。
二、陳志雄、川瑩公司、廖本儀、廖子毅則以：
  ㈠張坤葆及陳麗琴並非系爭本票之債權人或債務人，縱認系爭
    本票債權不存在，系爭本票之債務人川瑩公司及廖本儀，對
    陳志雄即不負本票債務，與張坤葆及陳麗琴無關。張坤葆及
    陳麗琴起訴確認系爭本票債權不存在，無確認之利益。
　㈡陳志雄對川瑩公司確有本票債權存在：
　　⒈川瑩公司於102年2月25日向陳志雄調借400萬元，為擔保上
      開債權，曾提供臺中市○○區○○○路00號房地設定抵押權予
      陳志雄。復於102年9月5日再向陳志雄調借500萬元，因已
      無其他不動產可供擔保，遂與廖本儀共同簽發系爭本票交
      予陳志雄，以為擔保。
    ⒉上開500萬元借款，嗣於102年11月5日、12月5日清償，陳
      志雄本應返還系爭本票，惟因川瑩公司尚未清償102年2月
      25日之400萬元債務，陳志雄即未予返還。嗣川瑩公司於1
      03年3月間向許心慧商借400萬元，因川瑩公司與許心慧初
      次資金往來，雙方較無信賴基礎，乃徵得陳志雄之同意，
      將102年2月25日400萬元債權及抵押權，與許心慧之400萬
      債權互為轉讓，系爭500萬元本票則改為陳志雄受讓許心
      慧債權之擔保(原債權400萬元加計利息)。故陳志雄持有
      系爭面額500萬元之本票，是用以擔保其102年2月25日之4
      00萬元借款本金及利息債權。
　㈢廖本儀係以連帶保證人資格代償川瑩公司對聯邦商業銀行豐
    原分行(下稱聯邦銀行)之借款本息及違約金共512萬5,987元
    ，而取得對川瑩公司之債權，並將該債權讓與廖子毅：
　　⒈川瑩公司於100年4月14日起，邀張坤葆、陳麗琴、廖本儀
      為連帶保證人，向聯邦銀行貸款1,932萬元，嗣由廖本儀
      自行籌資，分別於101年10月5日及101年10月16日以連帶
      保證人身分，共代償欠款及違約金512萬5,987元，而取得
      對川瑩公司512萬5,987元之債權。
　　⒉川瑩公司簽訂投資契約書及承諾書向陳慶鐘借款2,800萬元
      ，嗣向廖子毅借款900萬元，由廖子毅逕行清償其中900萬
      元，廖本儀因而將其對川瑩公司之512萬5,987元債權讓與
      廖子毅，償還對廖子毅之部分借款，故廖子毅對川瑩司確
      有512萬5,987元之債權存在。　　　
三、本院審理範圍之說明：
　㈠關於張坤葆、陳麗琴請求分配表異議之訴部分已經敗訴確定
    ，不在本院審理範圍，茲不贅述。
　㈡原審就確認廖子毅與川瑩公司間512萬5,987元之債權不存在
    之訴，判決張坤葆、陳麗琴敗訴；就確認陳志雄與川瑩公司
    、廖本儀間500 萬元之本票債權不存在之訴，判決張坤葆、
    陳麗琴勝訴。張坤葆、陳麗琴就其敗訴部分聲明不服，上訴
    聲明：⒈原判決除確定部分外，關於駁回後開第⒉項之訴部分
    廢棄。⒉確認廖子毅對川瑩公司512萬5,987元債權不存在。
    川瑩公司、廖子毅之答辯聲明：上訴駁回。另陳志雄、川瑩
    公司、廖本儀就其敗訴部分亦聲明不服，上訴聲明為：⒈原
    判決除確定部分外，關於確認陳志雄持有川瑩公司及廖本儀
    共同簽發之系爭500萬元本票，對川瑩公司、廖本儀之票據
    債權不存在部分廢棄。⒉上開廢棄部分，張坤葆、陳麗琴第
    一審之訴駁回。張坤葆、陳麗琴則答辯聲明：上訴駁回。
四、本件經依民事訴訟法第463條準用同法第270條之1第1項第3
    款規定，整理並協議簡化爭點如後：
　㈠不爭執事項：　
　  ⒈陳麗琴(配偶為張坤葆)對川瑩公司、廖本儀有750萬元之債
      權存在，業經本院109年度重上更一字第4號、最高法院11
      0年度台上字第604號判決確定(第一審判決為345號判決)
      。
    ⒉張坤葆對川瑩公司、廖本儀是否有500萬元之債權存在，經
      本院109年度重上更一字第4號為「同時履行」之判決後，
      張坤葆不服同時履行之認定而提起上訴，經最高法院發回
      更審，現由本院以110年度重上更二字第63號事件審理中
      。
    ⒊訴外人黃美玉以其持有川瑩公司、張坤葆、陳麗琴共同簽
      發3 紙合計面額1,000 萬元之本票經臺中地院101年度司
      票字第2954號准予強制執行；及受讓蔡惠娥以川瑩公司、
      張坤葆、陳麗琴共同簽發5 紙合計800 萬元本票經臺中地
      院101年度司票字第2218號准予強制執行等裁定為執行名
      義，聲請對川瑩公司、張坤葆、陳麗琴強制執行（見本院
      前審卷二第157頁、第160頁背面）。嗣由臺中地院以101
      年度司執字第111917號、102年度司執字第1136號強制執
      行事件(即系爭執行事件)受理。
    ⒋陳志雄持有川瑩公司及廖本儀(原川瑩公司負責人) 共同簽
      發，票面金額500萬元，受款人為陳志雄，發票日為102 
      年9月5日、到期日為103年3月5日、票號394826號之本票
      ，向臺中地院聲請本票裁定，經該院以103年度司票字第1
      749號民事裁定准予強制執行（見一審卷一第19～21頁）。
      嗣於系爭執行事件參與分配，經分案為103年度司執字第5
      7629 號強制執行事件，全部併入系爭執行事件。
    ⒌廖子毅(即廖本儀之弟) 以臺中地院103年司促字第9509號
      支付命令（即系爭支付命令）及確定證明書，於103年6 
      月11日參與分配，經分案為103年度司執字第63558 號，
      全部併入系爭執行事件（見一審卷一第40～44頁）。
    ⒍臺中地院101年度司執字第111917號強制執行事件（含102 
      年度司執字第1136號、103年度司執字第57629號及103年
      度司執字第63558號強制執行事件併案執行，即系爭執行
      事件），分別於103年11月20日及103年12月3日製作完成
      、原定於103年12月31日實行分配之強制執行金額分配表
      （即原判決附件1、2 所示之分配表）。其中〔表1 〕、〔表
      2〕之拍賣標的物所有權人依序為陳麗琴、川瑩公司。
    ⒎陳麗琴於103年12月29日對併案債權人陳志雄（即103年度
      司執字第57629號）、廖子毅（即103年度司執字第63558 
      號）參與分配之給付票款及清償債務聲明異議。
    ⒏陳志雄於系爭執行事件參與分配之結果：
      ⑴關於拍賣〔表1〕標的物部分：未獲分配。
      ⑵關於拍賣〔表2〕標的物部分：併案執行費受償4萬0,016元
        ；程序費用受償1,046元，不足額954元；債權原本500
        萬元，分配金額266萬3,031元，不足額243萬0,805 元
        。
    ⒐廖子毅於系爭執行事件參與分配之結果：
      ⑴關於拍賣〔表1〕標的物部分：未獲分配。
      ⑵關於拍賣〔表2〕標的物部分：併案執行費受償4萬1,008元
        ，債權原本512萬5,987元，分配金額272萬9,030 元，
        不足額249萬1,050 元。
    ⒑黃美玉就〔表1〕部分先以抵押權優先受償，不足額部分再與
      陳志雄、廖子毅就〔表2〕部分以普通債權比例受償，未分
      配受償餘額合計285萬3,686元。惟廖子毅於105年1月18日
      撤回參與分配後，其原受分配272萬9,030元，可剔除改分
      配予其他債權人，且川瑩公司已於105年1月19日向執行法
      院補足其他全部債權人均受分配之案款255萬6,415元，黃
      美玉之執行債權因而可受全額清償。然陳麗琴所有系爭土
      地拍賣所得不足清償黃美玉之債權，已無分配餘額可取回
      。
    ⒒廖子毅撤回聲明參與分配時，並請求儘速核發債權憑證，
      嗣經原法院民事執行處於同年月19日以中院麟民執103司
      執丑字第63558 號核發債權憑證予廖子毅。
    ⒓陳志雄於102年9月5日自其第一銀行帳號：000-00-000000 
      帳戶，匯款460萬元至川瑩公司之臺灣新光商業銀行松竹
      分行帳號：0000-00-000000-0帳戶中（見一審卷一第71、
      82頁、一審卷二第21、30頁）。
    ⒔依訴外人許心慧於103年3月31日系爭強制執行事件所提出
      陳報狀之記載，許心慧主張：陳志雄於103年3月18日將川
      瑩公司以坐落臺中市○○區○○段0000○號即門牌號碼臺中潭
      子區中興北路23號房屋及坐落之348地號土地所設定之普
      通抵押權所擔保之400萬元債權，及從屬之第二順位抵押
      權一併讓與許心慧，由許心慧於103年4月3日具狀陳報聲
      明參與分配（見一審卷一第25～33頁）。
    ⒕依收件日期102年2月25日字號LF01字第017670號臺中市雅
      潭地政事務所土地登記申請書所載，臺中市○○區○○段0000
      ○號建物，設有擔保債權本金400萬元之第二順位普通抵押
      權，擔保債權為102年2月25日之金錢消費借貸，權利人：
      陳志雄。依收件日期103年3月24日臺中市雅潭地政事務所
      土地登記申請書所載，原擔保債權總金額：400萬元，移
      轉或變更原因：讓與，移轉或變更內容：102年2 月25日
      收件普登字第17670 號設定登記之抵押權，讓與前：陳志
      雄債權額比例全部；讓與後：許心慧債權額比例全部（見
      一審卷一第29～30頁、第91～92頁反面、第109 ～110頁反面
      ）。
    ⒖川瑩公司及原法定代理人廖本儀與陳慶鐘於101年10月8日
      簽訂投資契約書；川瑩公司及原法定代理人廖本儀因清償
      陳慶鐘之債務，於102年5月10日簽訂承諾書（見一審卷二
      第57～61頁）。
    ⒗聯邦商業銀行豐原分行於104年12月11日以(104) 聯豐原字
      第0032號函覆廖本儀以連帶保證人資格代償川瑩公司之借
      款本息情形為：借款人川瑩公司邀同張坤葆、廖本儀、陳
      麗琴為連帶保證人，於100年4月14日起陸續借款共1,932
      萬元，尚欠本金512萬元，業於101年10月5日及101年10月
      16日，由廖本儀以連帶保證人資格代償本息及違約金共51
      2萬5,987元（見一審卷二第19頁及其附件）。另於105年2
      月16日以(105)聯豐原字第0005號函及其附件，函覆廖本
      儀代償川瑩公司欠款本金512萬元之方式及還款往來明細
      （見一審卷二第96～111頁）。
    ⒘臺中地檢署103年度偵字第22917號背信等案，告訴人為川
      瑩公司兼法定代理人廖本儀，告訴代理人為魏再甫，被告
      為陳慶鐘，經檢察官於104年6月1日為不起訴處分在案，
      嗣經臺灣高等檢察署臺中分署以104年度上聲議字第1502
      號駁回再議確定（見一審卷二第62～77頁）。
    ⒙本院106年度上字第175號張坤葆、陳麗琴對許心慧、川瑩
      公司請求確認債權不存在事件，認定：本件不爭執事項第
      ⒔、⒕所述抵押權，原為川瑩公司設定予陳志雄以擔保陳志
      雄102年2月25日之400萬元借貸債權，嗣陳志雄將該抵押
      權讓與登記予許心慧，其債權種類及範圍仍為102年2 月2
      5日之金錢消費借貸。惟於陳志雄讓與系爭抵押權予許心
      慧前，川瑩公司業已清償陳志雄該400萬元借款，陳志雄
      之系爭抵押債權即因清償而消滅，縱川瑩公司嗣向許心慧
      借款400萬元，陳志雄已無債權得與許心慧之債權互換，
      且依抵押權從屬性之原則，更無從單獨將系爭抵押權讓與
      許心慧。故張坤葆、陳麗琴請求確認系爭抵押權所擔保之
      102年2月25日成立之400萬元債權關係不存在，為有理由
      。上開判決經最高法院107年台上字第2389號駁回許心慧
      之上訴而確定。
  ㈡本件爭點：
    ⒈陳志雄所持有之系爭500 萬元本票所擔保之借款債權究為
      何筆債權？
    ⒉陳志雄於103年3月18日讓與訴外人許心慧之400萬元債權為
      何筆債權？與系爭本票所擔保之借款債權是否分屬不同筆
      之債權？或屬同一筆債權或其所延續之同筆債權（借新還
      舊）？
    ⒊張坤葆、陳麗琴請求確認陳志雄持有系爭500萬元本票之票
      據債權對川瑩公司、及廖本儀不存在，有無理由？
    ⒋張坤葆、陳麗琴請求確認廖子毅與川瑩公司間之512萬5,98
      7元之借款債權（即廖子毅所主張，廖本儀清償川瑩公司
      對聯邦銀行之債務後，於103年3月10日轉讓給廖子毅之債
      權）不存在，有無理由？
五、得心證之理由：
  ㈠張坤葆、陳麗琴提起本件確認訴訟，有確認之利益：
    ⒈陳麗琴對川瑩公司、廖本儀2人有750萬元債權存在，業經
      法院判決確定，為兩造所不爭執。而張坤葆對川瑩公司、
      廖本儀2人有500萬元債權存在，亦經本院109年度重上更
      一字第4號民事判決認定在案(目前僅川瑩公司、廖本儀對
      張坤葆有無同時履行抗辯之權利存在尚有爭執)。足證，
      張坤葆、陳麗琴對川瑩公司、廖本儀均有債權存在，應可
      認定。
　　⒉所謂即受確認判決之法律上利益，係指法律關係之存否不
      明確，原告主觀上認其在法律上之地位有不安之狀態存在
      ，且此種不安之狀態，能以確認判決將之除去者而言。查
      ，系爭強制執行事件，張坤葆、陳麗琴確為執行債務人，
      而陳志雄及廖子毅參與分配之結果，確實影響其他債權人
      受分配金額之多寡，亦如前述，對於同為執行債務人之張
      坤葆、陳麗琴，確有法律上利益之影響。另張坤葆、陳麗
      琴既為川瑩公司、廖本儀之債權人，基於債務人之財產乃
      債權人之債權總擔保之概念，則川瑩公司、廖本儀對陳志
      雄、廖子毅之負債是否真實，亦足以影響身為債權人之張
      坤葆、陳麗琴日後請求川瑩公司、廖本儀清償時，其債權
      能否滿足受償之權益。足見，張坤葆、陳麗琴對於本件確
      認訴訟，確實有即受確認判決之法律上之利益及權利保護
      之必要。　
  ㈡系爭500萬元本票債權應不存在：
　　⒈川瑩公司、廖本儀及陳志雄主張，川瑩公司、廖本儀開立
      系爭本票之緣由，乃因川瑩公司亟須調借資金，於102年2
      月25日，透過訴外人魏再甫之介紹，向陳志雄調借400萬
      元，為擔保上開債權，乃提供臺中市○○區○○○路00號房地(
      下稱23號房地)設定抵押權予陳志雄。嗣於102年9月5日再
      向陳志雄調借500萬元，因川瑩公司已無其他不動產可供
      擔保，遂簽發系爭本票交予陳志雄，以為付款擔保，而上
      開500萬元之借款，嗣於102年11月5日、12月5日分別清償
      完畢，陳志雄本應返還該擔保本票，惟因川瑩公司尚未清
      償102年2月25日之400萬元債務，陳志雄即未予返還。嗣
      川瑩公司有資金週轉之需求，另於103年3月間向訴外人許
      心慧商借400萬元，惟因川瑩公司與許心慧初次資金往來
      ，雙方較無信賴基礎，需提供抵押權擔保予許心慧，而上
      開23號房地已於102年11月13日遭臺中地院查封，川瑩公
      司乃商請陳志雄將102年2月25日400萬元債權連同抵押權
      ，與許心慧之400萬債權互為轉讓，原500萬元本票則改陳
      志雄為受讓許心慧400萬元債權之擔保等語(參本審卷二第
      441～443頁川瑩公司等人之辯論意旨狀)。
　　⒉惟查：
　　　⑴系爭本票原本既然是在擔保川瑩公司於102年9月5日向陳
        志雄借貸之500萬元，且該500萬元已經清償完畢，則系
        爭500萬元之本票債權實質上已經不存在，如何能於陳
        志雄以其102年2月25日對川瑩公司之另筆400萬元借款
        債權，與許心慧對川瑩公司之400萬元借款債權互換後
        ，充作陳志雄102年2月25日之400萬元借款之擔保，已
        有疑義。
　　　⑵另查，川瑩公司及許心慧於臺中地院105年度訴字第1151
        號事件審理中，曾臚列川瑩公司自102年2月25日向陳志
        雄借款400萬元之後，歷次向陳志雄借款及還款之情形
        如下(本院前審卷三第13頁背面)：
　　　　①102年9月5日向陳志雄借款500萬元，並以本件系爭本
          票作為擔保，此筆借款已於102年11月5日、12月5日
          各清償100萬元(還款支票AH0000000號)、400萬元(還
          款支票AH0000000號)完畢。
　　　  ②102年11月6日再另外借款100萬元，並於102年12月5日
          即相隔一個月後清償完畢(還款支票AH0000000號)。
　　　　③102年12月6日再借款400萬元，並於103年1月6日即相
          隔一個月後清償完畢(還款支票AH0000000號)。
　　　⑶由上開川瑩公司自認與陳志雄間之借款、還款過程可知
        ，川瑩公司均係在清償前一筆借款完畢之後，陳志雄始
        再出借下一筆借款予川瑩公司。衡情，第一筆於102年2
        月25日向陳志雄借貸之400萬元，實無可能迄103年3月
        間川瑩公司另向許心慧借款400萬元時，仍尚未清償，
        而恰可留作與許心慧之400萬債權互換，並將該抵押權
        併同移轉。此部分之事實，亦經本院106年度上字第175
        號事件認定在案，並經最高法院以107年度台上字第238
        9號裁定，駁回川瑩公司之上訴而告確定。
　　⒊綜上可知，不論是川瑩公司於102年2月25日向陳志雄借貸
      之有抵押權供擔保之400萬元，或102年9月5日以系爭本票
      供擔保之500萬元，均已清償完畢。系爭本票不可能再充
      作原先102年9月5日借貸500萬元債權之擔保，或作為102
      年2月25日借貸之400萬元債權之擔保。則張坤葆、陳麗琴
      主張系爭本票債權已不存在，即屬有據。
　㈢廖子毅對川瑩公司並無512萬5,987元債權存在：
　　⒈川瑩公司邀同張坤葆、廖本儀、陳麗琴為連帶保證人，於1
      00年4月14日起陸續向聯邦銀行借款1,932 萬元，尚欠本
      金512萬元，並於101年10月5日及101年10月16日，由廖本
      儀以連帶保證人資格代償本息及違約金共512萬5,987元等
      事實，有聯邦銀行函文在卷可稽，並為兩造所不爭執（見
      不爭執事項第⒗點）。
　　⒉廖本儀固主張，已經將伊因代償而對川瑩公司取得之債權
      讓與廖子毅，並提出103年3月間之債權轉讓切結書一份為
      證(本審卷第363頁)，惟查：
　　　⑴關於廖本儀以保證人身分代償川瑩公司向聯邦銀行借款
        之資金來源，依川瑩公司、廖本儀自承，實為川瑩公司
        與訴外人陳慶鐘以簽訂「投資契約書」之方式，由川瑩
        公司向陳慶鐘借款2,800萬元而來(參本審卷第201～205
        頁準備書狀)。參以上開「投資契約書」約定，川瑩公
        司另同時以名下所有臺中市○○區○○段0000○0000○0000○0
        000○號等6筆建物設定抵押，作為向陳慶鐘融資之擔保(
        一審卷二第57頁)。再參以川瑩公司、廖本儀於伊等控
        告陳慶鐘背信一案中亦自承：嗣後曾以川瑩公司名下之
        其他房產設定抵押向其他銀行貸款1,800萬元後，向陳
        慶鐘清償該筆借款(一審卷二第75頁)。均足以證明，川
        瑩公司與陳慶鐘所簽訂之「投資契約書」，確實係因川
        瑩公司為清償聯邦銀行之貸款有資金之需求，始向陳慶
        鐘融資。
　　　⑵基上，此筆來自陳慶鐘之融資，顯非廖本儀個人所有，
        而應屬川瑩公司所有。則廖本儀以川瑩公司所有之資金
        ，以保證人之資格清償對聯邦銀行之貸款，實難認係廖
        本儀個人清償。故廖本儀實無從因代償聯邦銀行之貸款
        ，而對川瑩公司取得債權。
　　⒊廖本儀另辯稱：伊之所以轉讓系爭債權予廖子毅，實因川
      瑩公司後來向廖子毅借款900萬元，用以清償川瑩公司上
      開對陳慶鐘之債務，並提出廖子毅於102年5月27日匯款90
      0萬元予陳慶鐘之匯款單為證(本審卷第237頁)。惟查：
　　　⑴既然是川瑩公司積欠廖子毅債務，理當由川瑩公司出面
        處理，為何是由廖本儀出面處理。且廖本儀將其對川瑩
        公司512萬5,987元之債權讓與廖子毅，目的若是為了償
        還川瑩公司積欠廖子毅900萬元之債務，則廖本儀讓與5
        12萬5,987元對川瑩公司之債權予廖子毅之後，廖子毅
        對川瑩公司原本900萬元之債權固然減少為387萬4,013
        元(計算式：9,000,000－5,125,987＝3,874,013)；惟因
        廖子毅又自廖本儀取得了對川瑩公司512萬5,987元之債
        權，則廖子毅對川瑩公司之債權仍為900萬元(計算式：
        3,874,013＋5,125,987)，絲毫沒有增加或減少，不但多
        此一舉，對廖子毅而言，亦無法獲得更充分之保障，衡
        情，廖子毅果真是川瑩公司之債權人，斷不可能接受此
        種安排。
　　　⑵另依川瑩公司、廖本儀之主張，廖子毅清償陳慶鐘之900
        萬元，係以其名下臺中市○○區○○街000號房地向台灣銀
        行抵押貸款而來，而上開房地，原本係川瑩公司借名登
        記在陳麗琴名下，嗣於102年5月2日始以買賣為原因，
        實則贈與廖子毅等語(本審卷337、339頁準備書㈡狀)。
        惟查：
　　　　①廖子毅於前開背信案件偵查中，曾以證人身分證稱：
          伊國中就去打工洗車至今，有做有錢，沒有做就沒有
          錢；我有聽廖本儀說過於103年3月間，將其替川瑩公
          司償還與聯邦銀行512萬5,987元之債權轉讓給我，都
          是他(廖本儀)在用的，我也不清楚，我也沒有拿錢出
          來；我從頭到尾都不知道，都是交給我哥哥(指廖本
          儀)；聲請支付命令參與分配我都不知道；也不知道
          為何川瑩公司不直接將款項給我，卻透過複雜的法律
          程序要取回債權；廖本儀在102年間有將臺中市○○區○
          ○街000號房地轉讓給我，但我也沒有付錢，這間房子
          目前就是廖本儀在住；該118號房地有用我的名義向
          台灣銀行申請貸款，是廖本儀叫我去辦的，他說是公
          司要用的錢，貸款下來的錢我也不知道去哪裡了，都
          是廖本儀在處理的；我有跟陳萬勤去台灣銀行匯款一
          筆900萬元，但要做什麼我不知道，他叫我簽名我就
          簽了，就是廖本儀叫我跟他去處理的；我台銀的帳戶
          印鑑、存摺都在廖本儀那裡；貸款都是我哥哥在處理
          等語(偵訊筆錄見本審卷第255～257頁)。
　　　　②由此可知，廖子毅只是川瑩公司、及廖本儀利用的人
          頭，前開以大成街118號房地所借貸之款項，實際亦
          為川瑩公司所有，以之清償川瑩公司積欠陳慶鐘之借
          款，合情合理，難認廖子毅因此而取得對川瑩公司90
          0萬元之債權。故廖本儀根本沒有必要為了清償廖子
          毅代川瑩公司清償陳慶鐘之債務，而轉讓系爭512萬5
          ,987元之債權予廖子毅。
　　　⑶況且，前開大成街118號房地，於102年5月2日移轉登記
        予廖子毅名下後，先於102年5月24日設定第一順位抵押
        權予台灣銀行，旋於102年6月6日再設定第二順位抵押
        權予廖本儀，此有建物登記謄本在卷可稽(本審卷第249
        ～252頁)。換言之，廖本儀也是廖子毅之債權人，衡情
        ，豈有債權人反將債權轉讓予債務人之理。　　
　　⒋基上，廖子毅與川瑩公司實質上並無債權債務關係存在，
      廖本儀根本無需為了償還川瑩公司積欠廖子毅之債務而讓
      與債權予廖子毅。另廖本儀用以清償川瑩公司向聯邦銀行
      借款之資金來源，實際上係川瑩公司向陳慶鐘所借得，並
      非廖本儀所有，廖本儀以川瑩公司之資金清償川瑩公司之
      債務，亦無從取得對川瑩公司之債權，進而將之讓與廖子
      毅。張坤葆、陳麗琴主張系爭讓與之債權不存在，亦屬有
      據。
六、綜上所述，張坤葆、陳麗琴請求❶確認陳志雄對川瑩公司、
    廖本儀2人之系爭500萬元本票債權不存在；❷確認廖子毅對
    川瑩公司之512萬5,987元債權不存在，均有理由，應予准許
    。原審就上開第❷項請求，為張坤葆、陳麗琴敗訴之判決，
    尚有未合，張坤葆、陳麗琴指摘原判決此部分不當，求為廢
    棄，為有理由，爰由本院改判如主文第二項所示。至於上開
    其餘應准許之部分，原審為張坤葆、陳麗琴勝訴之判決，並
    無不合，川瑩公司、廖本儀、陳志雄仍執前詞上訴，並無理
    由，應予駁回。
七、本件事證已臻明確，兩造其餘之攻擊或防禦方法及所用之證
    據，經本院斟酌後，認為均不足以影響本判決之結果，爰不
    逐一論列，附此敘明。
八、據上論結，本件張坤葆、陳麗琴之上訴為有理由；川瑩公司
    、廖本儀、陳志雄之上訴為無理由，爰判決如主文。
中　　華　　民　　國　　110 　年　　12　　月　　14　　日
                  民事第七庭    審判長法　官  王　銘
　　　　　　　　　　　      　　　　　法　官  唐敏寶
　　　　　　　　　　　      　　　　　法　官  高英賓
正本係照原本作成。
如不服本判決，應於收受送達後二十日內向本院提出上訴書狀，
其未表明上訴理由者，應於提出上訴後二十日內向本院補提理由
書狀（均須按他造當事人之人數附繕本）。因疫情而遲誤不變期
間，得向法院聲請回復原狀。
上訴時應提出委任律師或具有律師資格之人之委任狀。委任有律
師資格者，另應附具律師資格證書及釋明委任人與受任人有民事
訴訟法第四百六十六條之一第一項但書或第二項所定關係之釋明
文書影本。如委任律師提起上訴者，應一併繳納上訴裁判費。
                                      書記官  吳伊婷              
中　　華　　民　　國　　110 　年　　12　　月　　14　　日